【裁判字號】    97,上易,341
【裁判日期】    970807
【裁判案由】    政府採購法
【裁判全文】
臺灣高等法院臺南分院刑事判決         97年度上易字第341號
上  訴  人
即  被  告  乙○○
上列上訴人因違反政府採購法案件，不服臺灣雲林地方法院96年
度易字第405號中華民國97年5月1日第一審判決（起訴案號：臺
灣雲林地方法院檢察署96年度偵字第1422號），提起上訴，本院
判決如下：
    主  文
原判決撤銷。
乙○○意圖影響採購結果，容許他人借用本人名義及證件參加投
標，處有期徒刑月，如易科罰金，以銀元佰元即新台幣玖佰
元折算壹日，減為有期徒刑壹月又拾伍日，如易科罰金，以銀元
佰元即新台幣玖佰元折算壹日，緩刑貳年。
    事  實
一、乙○○係嘉鋒通信行（起訴書誤載為：通訊行）實際負責人
    ；甲○○（另經檢察官為緩起訴處分）係崴豐實業社實際負
    責人；戴金福（另經檢察官為緩起訴處分）係信碁自動控制
    企業社（下稱信碁企業社）負責人。緣雲林縣元長鄉公所於
    民國93年10月中旬公告辦理「元長鄉潭西社區守望相助設備
    工程」（下簡稱「元長潭西設備工程」）採購案（發包金額
    為新台幣（下同）130,000元）公開招標，甲○○為使崴豐
    企業社得以順利得標，竟請託乙○○、戴金福分別將其等商
    號之名義及證件提供予其參加投標。乙○○、戴金福同意甲○○之請託後，甲○○、乙○○、戴金福均基於影響採購結
    果之意圖，由乙○○、戴金福各自容許甲○○借用其本人名
    義及證件參加投標，先由甲○○自行前往元長鄉公所購買標
    函3份，復由乙○○、戴金福分別在標函內所附之空白標單
    及其他投標文件上蓋用嘉鋒通信行、信碁企業社之印章後，
    將蓋印完成之標單、其他投標文件及其等商號之營利事業登
    記證、公會會員證、稅額申報書等證件交與甲○○。甲○○
    取得嘉鋒通信行、信碁企業社之標單及其他投標文件及證件
    後，即分別以崴豐企業社、嘉鋒通信行、信碁企業社之名義
    製作標單各1紙，並前往台灣郵政股份有限公司虎尾郵局申
    購匯票3張作為押標金，將匯票與標單、其他投標文件及證
    件放入標函後，投遞至雲林縣元長鄉公所完成上開「元長潭
    西設備工程」之投標程序。嗣於93年10月22日上午10時許，
    雲林縣元長鄉公所於上開「元長潭西設備工程」投標案開標
    時發現上開參與競標廠商之3張標單封上的字跡雷同，且押
    標金匯票均為虎尾郵局郵政匯票等情，乃宣布保留不予決標
    而發現上情。
二、案經雲林縣調查站移送臺灣雲林地方法院檢察署檢察官偵查
    後提起公訴。
    理  由
壹、程序事項（證據能力之認定）：被告以外之人於審判外之陳
    述雖不符刑事訴訟法第159條之1至之4等4條之規定，而經當
    事人於審判程序同意作為證據，法院審酌該言詞陳述或書面
    陳述作成時之情況，認為適當者，亦得為證據，刑事訴訟法
    第159條之5第1項定有明文。其立法意旨在於傳聞證據未經
    當事人之反對詰問予以核實，原則上先予排除。惟若當事人
    已放棄反對詰問權，於審判程序中表明同意該等傳聞證據可
    作為證據，基於尊重當事人對傳聞證據之處分權，及證據資
    料愈豐富，愈有助於真實發見之理念，且強化言詞辯論主義
    ，使訴訟程序得以順暢進行，上開傳聞證據亦均具有證據能
    力。經查，被告就本院所引用卷內檢察官所提出被告以外之
    人於審判外之陳述，於準備程序同意作為證據，且本院審酌
    前開證據資料作成時之情況，並無不法之情事，且與待證事
    實具有關聯性，認為適宜作為本案之證據，故均有證據能力
    。
貳、實體事項
一、訊之被告乙○○固坦承認識證人甲○○，且系爭標封內及標
    封外之彌封相關之「嘉鋒通訊行、乙○○」之印文均為真正
    （僅其中工程押標金退還清冊及退還押標金申請單「存款行
    庫欄」上之印文非屬真正），惟矢口否認上揭犯行，辯稱：
    伊並未答應甲○○借用嘉鋒通信行之名義投標，係甲○○自
    行冒用嘉鋒通信行名義，並盜用嘉鋒通信行及其本人的印章
    及證件參與投標，而依證人甲○○於原審審理時之證述，可
    見證人甲○○與其並沒有業務上往來及連繫，則證人甲○○
    怎麼會要求被告乙○○出借名義及證件以影響採購結果？況
    倘被告有共同圍標之情事，於該標案廢標後，被告理應會再
    將嘉鋒通信行的大、小章交由證人甲○○，讓甲○○將押標
    金領回，並不需要甲○○自己去盜刻嘉鋒通信行的大、小章
    ，並蓋用於工程押標金退還清冊、押標金退還申請單以將押
    標金領回云云。
二、經查：
  (一)依雲林縣元長鄉公所93年10月22日評選/開標/議價/決標/流
    標/廢標紀錄及所附簽呈已載明「主旨：關於本所93年10月2
    2日辦理之『元長鄉潭西社區守望相助設備工程』採購案，
    疑涉有政府採購法第48條『有足以影響採購公正之違法或不
    當行為者』，為維護本所採購公正性，擬奉鈞長核示後，重
    新再辦理公開招標，當否，請核示。說明：一、本件採購案
    於開標當時有3家廠商投標，分別為崴豐實業社（位於虎尾
    鎮）、信碁自動控制企業社（位於斗六市）、嘉鋒通信行（
    位於嘉義市），惟本案有2項異常之處，資臚列如下（一）
    押標金皆出自虎尾郵政匯票：3家廠商之押標金皆出自虎尾
    圓環郵政匯票，號碼分別為00000000000、00000000000、00
    000000000，雖押標金無有連號情形，但皆出自虎尾郵局，
    是否僅為巧合，實不無可議之處？（二）廠商標單封之字跡
    疑雷同：3家廠商於標單封上之字跡疑似雷同，疑出自同一
    廠商，…」（元長鄉潭西社區守望相助設備卷第10頁背面至
    第11頁背面）。
  (二)證人甲○○於原審審理時證稱：我有向被告乙○○及戴金福
    等借用他們公司的牌照投標「元長潭西設備工程」。關於向
    被告乙○○借牌部分，我是先跟被告乙○○聯絡，我跟他說
    我要投標，麻煩他幫我蓋個章，意思就是要借用他的牌照，
    被告乙○○同意後，我就請黃建超幫我拿標單及其他文件過
    去請被告乙○○蓋用其公司的大、小章。審判長提示之嘉鋒
    通訊行標單、工程投標廠商印模單、元長鄉潭西社區守望相
    助設備估價書、投標廠商聲明書、切結書、工程押標金退還
    清冊、退還押標金申請單等文件，除工程押標金退還清冊及
    退還押標金申請單「存款行庫欄」上的一組嘉峰通信行大、
    小章是我自己刻的印章所蓋的以外，其他文件上的嘉鋒通訊
    行大、小章，據證人黃建超跟我說，都是黃建超拿去給被告
    乙○○蓋章時，被告乙○○親自蓋印的。至於本件嘉鋒通信
    行的報稅資料及雲林商業同業公會之會員證等證件，都是黃
    建超拿標單給被告乙○○蓋章時，順便跟被告乙○○拿的。
    投標當天我自己到雲林縣元長鄉公所投標，後來因為本件工
    程廢標，所以我就自己刻嘉鋒通信行的大、小章去將押標金
    拿回來等語（原審審判筆錄第2頁至第9頁）。
  (三)證人黃建超則於原審審理時證稱：我與被告乙○○及證人甲○○都認識好幾年了。93年10月時證人甲○○叫我拿一個信
    封袋過去給被告乙○○，他沒跟我說要做什麼，說只要我拿
    東西過去，被告乙○○就知道了，意思就是證人甲○○已經
    跟被告乙○○談好了。我把東西拿給被告乙○○，他也沒有
    說什麼，就在他的櫃檯蓋章，然後放回信封袋，他並沒有將
    嘉鋒通信行的大、小章一併交給我或是放進信封袋內交給甲○○。被告乙○○蓋好章後我就把他蓋好的東西帶回家了，
    隔天再將那個信封袋交給甲○○。至於我在調查站受詢問時
    是否有說被告乙○○在標單蓋印後，隨即將其公司登記之稅
    務資料放在信封內，因為事情經過那麼久了，我已經忘記了
    ，不過當時在調查站陳述時我的記憶應該比現在清楚等語（
    原審審判筆錄第10頁至第15頁）。
  (四)另案被告戴金福於96年2月7日在法務部調查局雲林縣調查站
    時陳稱：「甲○○於93年10月間，拿著『元長鄉潭西社區守
    望相助設備』空白標函給我，要我提供信碁企業社的營利事
    業登記證等投標資料，且在空白標單上蓋章，由他製作標單
    後投標。」「我知道借牌給他人投標是違法的，認為公務機
    關辦理採購，多少都有借牌、圍標等情，但礙於人情壓力，
    且本案採購金額不高，應該沒有關係，所以才將證件借給甲○○。」等語（偵卷第8頁）。
  (五)由證人甲○○上開證詞，其已自承有與被告乙○○及證人戴
    金福為本件犯行，並盜刻嘉峰通信行大、小章，蓋印於該通
    信行之工程押標金退還清冊及退還押標金申請單「存款行庫
    欄」上，而為部分對自己不利之證述。如證人甲○○欲脫免
    自己之刑事責任，大可全然否認其有盜刻嘉峰通信行之大、
    小章，並偽稱本件所有嘉鋒通信行投標文件上之印文均為被
    告乙○○親自蓋印。且證人黃建超、戴金福等之證述情節又
    與證人甲○○之上開證述相符，故渠等之陳、證述均甚為可
    信，足以採為認定被告犯罪事實之證據。
  (六)被告乙○○雖以前詞置辯，惟查：
  1.依證人甲○○、黃建超於原審審理時之證述，已否認其等2
    人及丙○○（證人黃建超之妻）有偽造或盜用嘉鋒通信行之
    大、小章，並蓋用於嘉峰通信行標單、工程投標廠商印模單
    、元長鄉潭西社區守望相助設備估價書、投標廠商聲明書、
    切結書、工程押標金退還清冊、退還押標金申請單等文件（
    除工程押標金退還清冊及退還押標金申請單「存款行庫欄」
    上的一組嘉峰通信行大、小章外）之行為。而被告乙○○亦
    不否認上開投標文件上之印文確實是以嘉鋒通信行之真正大
    、小章所蓋印（原審卷第69頁反面至第70頁）。
  2.證人黃建超既證稱其與被告乙○○及證人甲○○均已認識很
    久，且其妻即丙○○又為被告乙○○之同學等情（原審審判
    筆錄第11頁）。則被告乙○○在受證人甲○○請託，又由證
    人黃建超居中幫忙之情況下，應會礙於人情壓力，而同意借
    用嘉鋒通信行名義及證件予證人甲○○，以供證人甲○○參
    與本件工程投標，應較合乎常情。
  3.證人黃建超雖證稱其妻即丙○○曾幫被告乙○○處理帳務，
    惟在一般小型營利事業，業務分工並不明確，負責人掌理營
    業所全部事務，而自己保管營利事業大、小章及營利事業登
    記證、公會會員證、稅務資料之情形，所在多有（尤其依嘉
    鋒通信行營利事業登記證上所載之資本額僅20萬元，營業規
    模甚小），是不能以丙○○曾幫被告乙○○處理帳務，即認
    本件嘉鋒通信行標單及其他投標文件上嘉鋒通信行之真正印
    文，即為丙○○或證人黃建超或證人甲○○所盜蓋，亦不能
    認為本件嘉鋒通信行投標文件內之嘉鋒通信行營利事業登記
    證、雲林縣電器商業同業公會會員證、財政部臺灣省南區國
    稅局營業人銷售額與稅額申報書等影本為丙○○或證人黃建
    超或證人甲○○所盜印及盜用。且被告亦自承系爭大、小章
    均在其保管中，其並未曾出借予他人，則證人丙○○或黃建
    超如何能有機會盜用其印章？被告所辯顯難採信。
  4.況被告乙○○於法務部調查局雲林縣調查站受詢問時陳稱：
    我與甲○○不熟，僅因裝設他公司的總機系統才認識。甲○○沒有找過我，但曾經透過丙○○的先生向我請託借用嘉鋒
    通信行證件投標，被我拒絕等語（偵卷第5頁背面至第6頁）
    ，而被告乙○○為事業主，在他人向其借牌投標被其拒絕之
    情形下，應更會注意保管嘉鋒通信行之大、小章、營利事業
    登記證及其他證件，故嘉鋒通信行之大、小章及營利事業登
    記證、雲林縣電器商業同業公會會員證、財政部臺灣省南區
    國稅局營業人銷售額與稅額申報書等影本，應非他人所盜用
    及盜印。
  5.又依證人戴金福於調查站時陳稱：「我知道借牌給他人投標
    是違法的，認為公務機關辦理採購，多少都有借牌、圍標等
    情，但礙於人情壓力，且本案採購金額不高，應該沒有關係
    ，所以才將證件借給甲○○。」等語，可見民間廠商為投標
    公共工程，彼此借牌投標之情形，並非鮮見，如證人甲○○
    向被告乙○○借牌被拒，證人甲○○再向他人借牌應亦非難
    事，並無需大費周章，藉由黃建超或丙○○，盜用嘉鋒通信
    行大、小章及營利事業登記證、雲林縣電器商業同業公會會
    員證、財政部臺灣省南區國稅局營業人銷售額與稅額申報書
    等影本之必要。
  6.證人甲○○雖自承有盜刻嘉鋒通信行大、小章，並將該等印
    章蓋用於本件嘉鋒通信行工程押標金退還清冊上及退還押標
    金申請單之「存款行庫欄」上，惟依證人陳彩蓮即雲林縣元
    長鄉承辦人於原審審理時證稱：在93年時有一個「元長鄉潭
    西社區守望相助設備工程」採購案是我所承辦的，從審判長
    提示的投標資料看來，這個標案是93年10月22日開標的，至
    於嘉鋒通信行工程押標金退還清冊上的日期雖然也是記載是
    10月22日，但是並不一定就是開標當日退還押標金，有時會
    延後幾天。我已經忘記是何人去領回嘉鋒通信行的押標金，
    依當時的作業規定或是慣例，並不需要廠商本身或是負責人
    本人來領回押標金，只要是投標廠商投標時及領回押標金時
    所蓋的章相符，就會退還押標金，經提示本件嘉峰通信行退
    還押標金申請單左下角的2個章，與該申請單「存款行庫欄
    」上的2個章，看起來並不一樣，應該是以前的作業程序比
    對比較沒有那麼完備，有時會有作業疏失所致等語（原審審
    判筆錄第15頁至第18頁）。故證人甲○○應係為求儘快領回
    押標金，利用元長鄉公所退還押標金核對印文作業並不完善
    之機會，而未再向被告乙○○借用嘉鋒通信行大、小章，即
    自行偽刻嘉鋒通信行大、小章並蓋用之。
  (七)此外，本件並有「元長潭西設備工程」採購卷宗1宗（96保
    管字第950號），嘉鋒通信行之標單、工程投標廠商印模單
    、元長鄉潭西社區守望相助設備估價書、投標廠商聲明書、
    切結書、退還押標金申請單、元長鄉公所工程採購廠商投標
    證件審查表等原本各1份及工程押標金退還清冊、嘉鋒通信
    行營利事業登記證、雲林縣電器商業同業公會會員證、財政
    部臺灣省南區國稅局營業人銷售額與稅額申報書等影本各1
    份（均見元長鄉潭西社區守望相助設備原卷所附嘉鋒通信行
    乙標封帶內），及葳豐實業社、信碁自動控制企業社等2家
    廠商之標單及其他投標文件各1份（均見元長鄉潭西社區守
    望相助設備原卷所附之葳豐實業社、信碁企業社以標封內）
    等在卷可佐。
  (八)綜上，被告乙○○之辯解並不可採，本件事證已經明確，被
    告犯行堪以認定，應依法論科。
三、新舊法比較：本件被告等行為後，刑法已於94年2月2日修正
    公布，並於95年7月1日施行。按行為後法律有變更者，適用
    行為時之法律，但行為後之法律有利於行為人者，適用最有
    利於行為人之法律，現行刑法第2條第1項定有明文。又以本
    次刑法修正之比較新舊法，應就罪刑有關之共犯、未遂犯、
    想像競合犯、牽連犯、連續犯、結合犯，以及累犯加重、自
    首減輕暨其他法定加減原因（如身分加減）與加減例等一切
    情形，綜其全部罪刑之結果而為比較（最高法院95年度第八
    次刑庭會議決議可資參照）。被告乙○○所犯違反政府採購
    法之罪，因屬特別刑法，惟修正前後之刑法第11條均規定：
    本法總則於其他法律有刑罰之規定者，亦適用之。但其他法
    律有特別規定者，不在此限。被告違反政府採購法特別刑法
    部分，既仍有特別規定外之刑法總則適用，則上開刑法修正
    即有比較之必要：
  (一)被告行為時刑法第41條第1項前段規定：「犯最重本刑為5年
    以下有期徒刑以下之刑之罪，而受6個月以下有期徒刑或拘
    役之宣告，因身體、教育、職業、家庭之關係或其他正當事
    由，執行顯有困難者，得以1元以上3元以下折算1日，易科
    罰金。」又受刑人行為時之易科罰金折算標準，刪除前罰金
    罰緩提高標準條例第2條前段規定，就其原定數額提高為100
    倍折算1日，則本件被告行為時之易科罰金折算標準，應以
    銀元100元以上300元以下折算1日，經折算為新臺幣後，應
    以新臺幣300元以上900元以下折算為1日。惟95年7月1日修
    正公布施行之刑法第41條第1項前段則規定：「犯最重本刑
    為五年以下有期徒刑以下之刑之罪，而受6個月以下有期徒
    刑或拘役之宣告者，得以新臺幣1千元、2千元或3千元折算
    一日，易科罰金。」是修正後刑法易科罰金折算標準已由銀
    元100元以上300元以下即新臺幣300元以上900元以下折算1
    日，提高為以新臺幣1,000元、2,000元或3,000元折算1日，
    比較修正前後之易科罰金折算標準，以95年7月1日修正公布
    施行前之規定，較有利於受刑人，則應依刑法第2條第1項前
    段，適用修正前刑法第41條第1項前段規定，定其折算標準
    。
  (二)有關刑法第74條關於緩刑之規定，依據最高法院95年度第八
    次刑事庭會議決議，無新舊法比較問題，應適用95年7月1日
    修正生效之緩刑規定。
  (三)修正前刑法第33條第5款規定：「罰金：1元以上。」修正後
    該款規定「罰金：新台幣1000元以上」，是比較新舊法結果
    ，以舊法較有利於行為人。
  (四)綜上，本件除無新舊法比較必要之刑法規定外，應一體適用
    修正前刑法之規定，對被告最為有利。
四、論罪科刑：核被告乙○○所為，係犯政府採購法第87條第5
    項後段之容許他人借用本人名義、證件投標罪。被告乙○○
    為政府採購法第87條第5項後段所規定之「容許他人借用本
    人名義或證件」之正犯，即為同條第5項前段之指之「他人
    」，其與證人甲○○間，居於相互對立之對向關係，行為縱
    有合致，然因彼此行為目的相歧，尚難認有犯意之聯絡與行
    為之分擔可言，非為共同正犯；且被告乙○○與證人戴金福
    ，係分別出借名義及證件予證人甲○○，自亦無犯意之聯絡
    與行為之分擔可言，公訴人認被告與戴金福係共同正犯，尚
    有誤會，附此敘明。
五、原審予以論罪科刑，固非無見。惟查，被告與證人甲○○、
    戴金福間，並非共同正犯之關係，已如前述，原審認被告與
    證人甲○○、戴金福係共犯政府採購法第85條第5項後段之
    罪，尚有未洽。被告上訴意旨猶執前詞，否認犯罪，雖不足
    採，惟原判決既有可議，自應由本院將原判決撤銷改判。原
    審酌被告之行為足以影響政府採購程序之公正，且犯後否認
    犯行，未見悔意，惟其並無前科，素行良好，且本件採購案
    之採購金額不大，又未決標等一切情狀，量處被告如主文第
    2項所示之刑，並諭知易科罰金之折算標準。另被告為本件
    行為係在96年4月24日以前所為，符合中華民國96年罪犯減
    刑條例之減刑規定，又無例外不得減刑之情形，爰依該條例
    第2條第1項第3款、第7條、第9條規定，減其宣告刑為2分之
    1，再定其易科罰金折算標準。末查，被告並無前科，有台
    灣高等法院被告前案紀錄表1份在卷可參，經此偵、審教訓
    應已深知警惕，信無再犯之虞，對其所宣告之刑之暫不執行
    為適當，爰宣告緩刑貳年，以啟自新。
據上論結，應依刑事訴訟法第369條第1項前段、第364條、第299
條第1項前段，政府採購法第87條第5項後段，刑法第11條前段、
第2條第1項前段、第74條第1項第1款，修正前刑法第41條第1項
前段，中華民國96年罪犯減刑條例第2條第1項第3款、第7條、第
9條，修正前罰金罰鍰提高標準條例第2條前段，判決如主文。
本案經檢察官邱克斌到庭執行職務。
中    華    民    國    97    年    8     月    7     日
                  刑事第二庭    審判長法  官  吳勇輝
                                      法  官  郭千黛
                                      法  官  洪碧雀
以上正本證明與原本無異。
不得上訴。
                                      書記官  魏芝雯
中    華    民    國    97    年    8     月    8     日
附錄法條：政府採購法第87條第5項
意圖影響採購結果或獲取不當利益，而借用他人名義或證件投標
者，處3年以下有期徒刑，得併科新臺幣1百萬元以下罰金。容許
他人借用本人名義或證件參加投標者，亦同。


司法院資訊處製作；財團法人民間司法改革基金會備份。
